臺灣嘉義地方法院交通事件裁定
94年度交聲字第90號
原處分機關　交通部公路總局嘉義區監理所
受處 分 人
即異 議 人　甲○○　男　51.
上列受處分人因違反道路交通管理處罰條例案件，對交通部公路
總局嘉義區監理所於中華民國九十四年四月十八日所為之處分（
嘉監義字第裁七○－Ｌ00000000號）聲明異議，本院裁
定如下：
    主  文
原處分撤銷。
甲○○不罰。
    理  由
一、原處分機關處分意旨略以：異議人即受處分人（下簡稱異議
    人）甲○○於民國（以下同）九十四年二月十四日二十一時
    十二許，駕駛車牌號碼Ｓ六─五三一二號自用小客車，行經
    台十九縣公路厚生橋北端，因「駕照逾期」之違規，為嘉義
    縣警察局以嘉縣警交字第Ｌ00000000號出所執勤員
    警當場舉發，嗣經原處分機關改為「使用註銷駕駛執照駕車
    」，而依道路交通管理處罰條例第二十一條第一項第六款規
    定，裁處罰鍰新臺幣一萬二千元。
二、聲明異議意旨則略以：異議人於九十四年二月十四日駕駛車
    牌號碼Ｓ六─五三一二號自用小客車，行經嘉義縣義竹鄉厚
    生橋為警臨檢，並以「駕照逾期」開具罰單，後經交通部公
    路總局嘉義區監理所改裁「使用註銷駕照駕車」裁罰，然：
    （一）異議人因長年在外工作，家中僅有智障之父親及年邁
    不識字之母親，故於八十九年四月十四日所送達之裁決書係
    由鄰居代為簽收（有筆跡為證）。異議人係於九十三年十二
    月因欲換駕照始得知駕照已因欠繳八十九年三月三十日之交
    通違規罰單而遭逕行註銷，並已於九十四年一月十八日向主
    管機關陳述意見表示不服。（二）又異議人於八十九年三月
    迄今亦曾多次違規，但均依法繳納，豈會因一次未繳納而遭
    註銷駕照，亦徵異議人對於主管機關八十九年三月三十日所
    為之裁罰確實不知情。（三）罰單一次裁罰侵害人權，實務
    上已有相關判決。又交通違規案件自八十九年六月一日起始
    改為一次裁決作業，而異議人於八十九年三月違規，主管機
    關於同年四月十四日送達該裁決書，並逕以內規程序註銷異
    議人之駕照，實有違法律不溯及既往原則，欠缺公平。縱上
    所述，異議人確因不知有該違規罰單而遭逕行註銷駕照，主
    管機關未盡告知義務已嚴重侵害異議人權利，爰請求撤銷原
    處分另為適法之處分等語。
三、按處理違反道路交通管理事件，有關文書送達之程序，依行
    政程序法之規定，違反道路交通管理事件統一裁罰基準及處
    理細則第五條定有明文。而送達，於應受送達人之住居所、
    事務所或營業所為之；於應送達處所不獲會晤應受送達人時
    ，得將文書付與有辨別事理能力之同居人、受僱人或應送達
    處所之接收郵件人員，亦為行政程序法第七十二條第一項前
    段、第七十三條第一項所明定。次按（一）所謂行政處分，
    係指行政機關就公法上具體事件所為之決定或其他公權力措
    施而對外直接發生法律效果之單方行政行為，唯「行政機關
    」始得為行政處分。而所稱行政機關，係指代表國家、地方
    自治團體或其他行政主體表示意思，從事公共事務，具有單
    獨法定地位之組織。在此所指之「單獨法定地位之組織」者
    ，係以具有經由中央或地方立法機關訂定該組織的法律、條
    例、通則或規程，即行政機關須具有「單獨之組織法規」、
    「獨立之編制和預算」以及依印信條例頒發之印信，因此交
    通部公路總局依據該局之組織條例第八條規定制定交通部公
    路總局各區監理所組織通則，規範各區監理所組織，因此各
    區○○○○○道路交通管理處罰條例（以下簡稱本條例）第
    九十二條第三項規定，所訂定之違反道路交通管理事件統一
    裁罰基準及處理細則，對於違反交通規則之裁決書，自屬行
    政處分。又為使行政行為遵循公正、公開與民主之程序，確
    保依法行政之原則，以保障人民權益，提高行政效能，增進
    人民對行政之信賴，特制定行政程序法。而其中該法第二條
    ，本法所稱行政程序，係指行政機關作成行政處分、第四條
    規定，行政行為應受法律及一般法律原則之拘束。第五條規
    定，行政行為之內容應明確。第六條規定，行政行為，非有
    正當理由，不得為差別待遇。第七條規定，行政行為，應依
    下列原則為之︰（１）採取之方法應有助於目的之達成。（
    ２）有多種同樣能達成目的之方法時，應選擇對人民權益損
    害最少者。（３）採取之方法所造成之損害不得與欲達成目
    的之利益顯失均衡。而行政處分亦為行政行為之一種，自應
    遵循上開原理原則。就行政處分而言，亦需就具體個案，衡
    量其方法與目的間是否均衡。（二）再觀違反道路交通管理
    事件統一裁罰基準及處理細則第四十三條規定，違反道路交
    通管理事件之裁決，應參酌舉發違規事實、違反情節、稽查
    人員處理意見及被處分人之陳述，依基準表裁處，不得枉縱
    或偏頗。違反道路交通管理事件裁決書處罰主文欄，應依基
    準表記明處罰種類，並依下列規定填註：（１）罰鍰金額應
    以中文大寫記載明確，有增、刪、塗改之部分應加蓋處罰機
    關校正章戳。（２）沒入處分應記明沒入物名稱、及可資辨
    識該沒入物之資料（型號、規格、尺寸等）。（３）吊扣汽
    車牌照或駕駛執照處分，應記明應受吊扣之汽車牌照或駕駛
    執照名稱、號碼及吊扣期間。（４）吊銷、註銷或扣繳汽車
    牌照、駕駛執照、營業小客車執業登記證等處分，應記明各
    該處分種類及標的名稱、號碼。同法第四十五條規定「違反
    道路交通管理事件，於行為人到案聽候裁決者，處罰機關經
    裁決後，應宣示裁決內容，並將聲明異議期間及提出書狀之
    機關，於宣示時一併告知，且記載於裁決書。違反道路交通
    管理事件，行為人不依規定自動繳納罰鍰，或不依通知限期
    到案，處罰機關逕行裁決者，得不宣示。但應依前項規定於
    裁決書載明應記載事項，並送達受處分人。」、第四十六條
    規定「裁決書於當場宣示後交付受處分人，並於送達簿上簽
    名或蓋章；拒絕簽收者，記明其事由，視同已交付。逾期不
    到案逕行裁決者，裁決書應於裁決後三日內派員送達或掛號
    郵寄受處分人。派員送達者，並取具送達證附卷。」，其中
    要求監理所將處罰主文記載明確，目的在於符合行政法之一
    般原理原則的明確原則；而異議人到期聽候裁決之後，監理
    所才有宣示裁決內容；如果異議人未依通知到案或繳納罰款
    ，監理所方有逕行裁決之權力，並將裁決書合法送達異議人
    ，異議人如不服，再依限提出聲明異議，一步一步依序而行
    ，才能符合違反交通管理事件處罰所規定之正當法律程序原
    則。（三）又道路交通管理處罰條例第六十五條規定：「汽
    車所有人、駕駛人違反道路交通管理，經主管機關裁決後逾
    十五日未向管轄地方法院聲明異議，或其聲明異議經法院裁
    定確定，而不依裁決或裁定繳納罰鍰或不繳送汽車牌照、駕
    駛執照者，依左列規定處理之：（１）經處分吊銷汽車牌照
    或駕駛執照者，由公路主管機關逕行註銷。（２）經處分吊
    扣汽車牌照或駕駛執照者，按其吊扣期間加倍處分；仍不依
    限期繳送汽車牌照或駕駛執照者，吊銷其汽車牌照或駕駛執
    照。（３）罰鍰不繳者，按其罰鍰數額，易處吊扣汽車牌照
    或駕駛執照一個月至三個月；不依期限繳送汽車牌照或駕駛
    執照者，吊銷其汽車牌照或駕駛執照。「前項第三款之汽車
    所有人、駕駛人如無汽車牌照或駕駛執照可資易處吊扣時，
    得就原處分或裁定確定之罰鍰加倍處罰；逾十五日後仍不繳
    納者，移送法院強制執行。」及道路交通管理事件統一裁罰
    基準及處理細則第六十一條規定：「違反道路交通管理事件
    ，受處分人於裁決後逾二十日未向管轄地方法院聲明異議，
    或其聲明異議經法院裁定確定，而不依裁決或裁定繳納罰鍰
    或不繳送汽車牌照、駕駛執照者，依下列規定處理：（１）
    罰鍰不繳者，如受處分人領有有效之汽車牌照、駕駛執照時
    ，得以新臺幣每滿一千元罰鍰折算易處吊扣汽車牌照、駕駛
    執照一個月，不足一千元者以一千元計算，但易處吊扣期限
    不得逾三個月；受處分人仍不於十五日限期內繳送汽車牌照
    、駕駛執照者，吊銷其汽車牌照、駕駛執照。（２）經處分
    吊扣汽車牌照、駕駛執照者，按其吊扣期間加倍處分，受處
    分人仍不於十五日限期內繳送汽車牌照或駕駛執照者，吊銷
    其汽車牌照或駕駛執照。（３）經處分吊銷、註銷汽車牌照
    、駕駛執照者，由處罰機關逕行註銷。（４）經處分吊銷、
    註銷執業登記證者，由處罰機關於裁決確定後，移送該管警
    察機關逕行註銷。（５）經處分沒入之車輛、高音量喇叭或
    噪音器物、測速雷達感應器、攤棚、攤架者，於裁決確定後
    銷燬。（６）經處分追繳欠費者，於裁決確定後，將裁決書
    抄本移送應收欠費之機關以憑繳欠費。同條第二項：「前項
    第一款之受處分人，如無汽車牌照、駕駛執照可資易處吊扣
    時，得就原處分或裁定確定之罰鍰加倍處罰，逾十五日後仍
    不繳納者，移送行政執行處執行。」同法第三項：「依第一
    項各款所為之處罰，均應於裁決書處罰主文內填記明確，罰
    鍰折算易處吊扣處分之基準，並應於裁決書附記欄內記明；
    依前項規定加倍處罰罰鍰之數額、繳納期限，亦應於裁決書
    處罰主文記明。」等規定，可說明監理所對受處分人合法送
    達裁決書之後，而受處分人於裁決後逾二十日未向管轄地方
    法院聲明異議，或其聲明異議經法院裁定確定，而不依裁決
    或裁定繳納罰鍰或不繳送汽車牌照、駕駛執照者，監理所才
    能依據上開處罰條第六十五條及基準及處理細則第六十一條
    規定依序為之。
四、經查：
（一）本件異議人前於八十九年三月三十日十四時三十七分許，
      駕駛車牌號碼Ｓ六─五三一二號自用小客車，在臺南縣新
      營市因逆向停車而為警舉發，嗣因未於應到案日期即八十
      九年四月十四日到案，而為原處分機關於九十一年七月二
      十日以嘉監裁字第裁七○－Ｍ00000000號裁決書
      ，裁處罰鍰新臺幣一千二百元整，裁決書內並限定受處分
      人應於九十一年八月十九日前繳納，逾期不繳納者，自九
      十一年八月二十日起易處吊扣駕駛執照二個月，並限定於
      九十一年九月三日前將駕駛執照繳送原移送機關，未遵期
      繳送者，自九十一年九月四日起易處吊銷，並逕行註銷駕
      駛執照，駕駛執照經吊銷後，自九十一年九月四日起一年
      內不得重新考領駕駛執照，此有台南縣政府警察局舉發違
      反道路交通管理事件通知單及上開裁決書各一份附卷可核
      ，而前開裁決書已於九十一年七月二十九日送達至異議人
      之住所地即嘉義縣義竹鄉仁里村四鄰三五四號，並由其同
      居之母翁李對代收等情，此有中華民國郵政掛號郵件收件
      回執及異議人住所全戶戶籍資料影本一份在卷足按，揆諸
      前揭法條規定，前開裁決書既交付異議人有辨別事理能力
      之母翁李對收受，即已生合法送達效力，前開裁決書送達
      之效力，並不因異議人是否知情而有影響，是異議人執以
      不知情為異議理由，並不可採，合先敘明。
（二）原處分機關認異議人於案發時、地，有「使用註銷駕駛執
      照駕車者」之違規事實，並據之裁決如前，然查：異議人
      雖於八十九年三月三十日因逆向停車而遭原處分機關裁罰
      ，嗣因未於指定期限繳納罰緩，而遭原處分機關註銷駕駛
      執照駕車，惟觀諸原處分機關於九十一年七月二十日以嘉
      監裁字第裁七○－Ｍ00000000號所為之裁決書，
      係以異議人未依順方向、或不緊靠道路右側或單行道不緊
      靠路邊停車，裁處罰鍰新臺幣一千二百元整，裁決書之主
      文記載為：「一、罰鍰新臺幣一千二百元整，罰鍰限於九
      十一年八月十九日前繳納。二、上開罰鍰逾期不繳送之處
      理：（一）自九十一年八月二十日起易處吊扣駕駛執照二
      個月，並限定於九十一年九月三日前將駕駛執照繳送原移
      送機關。（二）九十一年九月三日前未繳送駕駛執照者，
      自九十一年九月四日起易處吊銷，並逕行註銷駕駛執照。
      （三）駕駛執照經吊銷後，自九十一年九月四日起一年內
      不得重新考領駕駛執照。」，顯係以一次裁決之合法送達
      ，對異議人產生四個行政處分，讓異議人喪失前揭法律規
      定之權利，揆諸首揭法條及說明，實不符合交通管理事件
      處罰所規定之正當法律程序原則，也就是思考道路交通管
      理處罰條例第六十五條第一項的立法意旨，係指原處分於
      「確定」後始有執行力，監理所以一次裁決書之合法送達
      即註銷異議人之駕駛執照，應非適法，導致異議人於本件
      案發時、地，因使用註銷駕駛執照駕車之違規事實，顯非
      合理，異議人所提出之理由雖均非有據，但原處分既然有
      前開所述之瑕疵，自應由本院將原處分撤銷，並另為異議
      人不罰之諭知。
據上論結，應依道路交通管理處罰條例第87條第2 項、道路交通
案件處理辦法第20條前段，裁定如主文。
中　　華　　民　　國　　94　　年　　7 　　月　　27　　日
                         交通法庭  法  官  游悅晨
上列正本證明與原本無異。
如不服本裁定，應於裁定送達後5日內向本院提出抗告狀（應附
繕本）。
中　　華　　民　　國　　94　　年　　7 　　月　　27　　日
　                                 書記官  陳慶時
